Inventaris van het archief van ir. H.B.J. Witte [levensjaren 1909-1973], 1952-1959
Nationaal Archief, Den Haag
Collectie 325 H.B.J. Witte
Witte
1952-1959
C24457
0.10 meter; 32 inventarisnummers.
Normale geschreven, getypte en gedrukte teksten, geen bijzondere handschriften.
Nationaal Archief, Den Haag
Herman Bernard Jan Witte (1909-1973)
H.B.J. Witte werkte voor de oorlog als als civiel ingenieur, en werd in 1945 burgemeester van Bergen op Zoom. Hij was als lid van de KVP minister van Volkshuisvesting van 1952 tot 1958. Hij was nauw betrokken bij het KVP-verkiezingsprogramma van 1959, waarna hij burgemeester van Eindhoven werd. Dit bleef hij totaan zijn dood in 1973, met een korte onderbreking toen hij in het kabinet-Zijlstra (22 november 1966-5 april 1967) drs. P.C.W.M. Bogaers als minister van Volkshuisvesting en Ruimtelijke Ordening verving. Het archief bevat persoonlijke stukken, en vooral stukken betreffende zijn openbare leven.
Archiefvorming
Geschiedenis van de archiefvormer
Herman Bernard Jan Witte werd op 18 augustus 1909 in Harlingen geboren. In 1933 behaalde hij het ingenieursdiploma aan de Technische Hogeschool in Delft, waarna hij als civiel ingenieur betrokken was bij de wegenbouw in Friesland (1933-1935) en bij de bouw van een stuwdam in de Maas (1935-1939). In 1939 werd hij benoemd tot directeur van de Gemeentewerken in Bergen op Zoom. In 1945 werd hij door het Militair Gezag als waarnemend burgemeester van deze stad aangesteld; een jaar later werd hij officieel benoemd.
Van 23 september 1952 tot 12 oktober 1956 was hij minister van Volkshuisvesting en Wederopbouw in het tweede kabinet-Drees, van 13 oktober 1956 tot 22 december 1958 was hij minister van Volkshuisvesting en Bouwnijverheid in het derde kabinet-Drees en het interimkabinet-Beel. Hij was lid van de Katholieke Volkspartij. Zijn beleid was noodzakelijkerwijs gericht op de bestrijding van de woningnood, ontstaan door de oorlogsschade en op de wederopbouw van de gebieden, die op 1 februari 1953 door een waters-nood werden getroffen. Op grond van reeds in 1940 ingevoerde maatregelen van geleide huurbeheersing, die na de oorlog samenvielen met een geleide loonpolitiek, was zijn departement nauw betrokken bij de bepaling van het inkomen uit woningbezit. Zo werden discussies gevoerd over de invoering van "huurbelasting" tot verkrijging van gelden voor versnelde bouwactiviteit.
Een voorstel tot huurverhoging, gekoppeld aan belastingverlaging, leidde op 17 mei 1955 tot een kabinetscrisis, omdat het ministerie daaraan de vertrouwenskwestie verbond. De crisis werd bezworen, doordat via compensaties in de belastingsfeer een compromis werd bereikt. Na de verkiezingen van 1956, waarin de Katholieke Volkspartij de nadruk legde op persoonlijke bezitsvorming, werd ook het bouw- en huurbeleid hierop aangepast en het eigen huizenbezit aangemoedigd. De vraag werd gesteld, hoe de behoefte aan woonruimte in te passen in het beperkte Nederlandse grondgebied. J. Witte was nauw betrokken bij de opstelling van het verkiezingsprogram van de Katholieke Volkspartij voor 1959, waarin hij de nadruk legde op de invoering van het begrip "ruimtelijke ordening". Kort na zijn verkiezing als kamerlid kwam echter zijn benoeming als burgemeester van de industriestad Eindhoven af.
Tot aan zijn dood in 1973 heeft hij deze functie bekleed met een onderbreking van viereneenhalve maand, toen hij in het kabinet-Zijlstra (22 november 1966-5 april 1967) drs. P.C.W.M. Bogaers als minister van Volkshuisvesting en Ruimtelijke Ordening verving.
Witte was op 12 oktober 1939 gehuwd met Angelina Maria Antonia Josefine Wüst; het echtpaar kreeg zes kinderen. Op 30 mei 1973 overleed hij.
Geschiedenis van het archiefbeheer
Het hier beschreven archief werd op verzoek van de nabestaanden door de gemeente-archivaris van Eindhoven in 1982 aan de Tweede Afdeling van het Algemeen Rijksarchief overgedragen.
De rechtstitel is (nog) onbekend
Inhoud en structuur van het archief
2.21
Aanwijzingen voor de gebruiker
Openbaarheidsbeperkingen
Volledig openbaar.
Materiële beperkingen
Aanvraaginstructie
Openbare archiefstukken kunnen online worden aangevraagd en gereserveerd. U kunt dit ook via de terminals in de studiezaal van het Nationaal Archief doen. Om te kunnen reserveren dient u de volgende stappen te volgen:
U maakt een profiel aan op www.gahetna.nl, en logt vervolgens in
Via de archiefinventaris (alleen de beschrijvingen met rode nummers) selecteert u het gewenste archiefstuk door op de knop 'Reserveren' te klikken
In het volgende scherm geeft u aan op welke dag u het archiefstuk wilt inzien
Indien u zich bevindt in de studiezaal en een tafelnummer heeft ontvangen kunt u dit nummer vermelden. Als u geen tafelnummer heeft kunt u tafelnummer 777 laten staan
Vervolgens bevestigt u uw reservering door deze te versturen.
Verwant materiaal
Beschikbaarheid van kopieën
Afgescheiden archiefmateriaal
De gedeelten die betrekking hebben op Witte's burgemeesterschap van Eindhoven en op zijn curatorschap van de Technische Hogeschool aldaar, worden beschouwd als gedeponeerde archiefbestanden van die instellingen en berusten daarom in het gemeente-archief van Eindhoven.
Beschrijving van de series en archiefbestanddelen
- Stukken van persoonlijke aard, I.
  - Ingekomen uittreksel van het Koninklijk Besluit van 3 juni 1955, nr. 5, houdende toestemming tot aanvaarding van zijn benoeming tot commandeur met het grootkruis in de 0rde van de Poolster van Zweden, met begeleidebrief van het ministerie van Binnenlandse Zaken., 1; 1 stuk
  - Ingekomen felicitatiebrieven naar aanleiding van zijn benoeming tot Groot-officier in de Orde van Oranje-Nassau., Juni-juli 1959; 2; 1 omslag
  - Ingekomen circulaires van feestcomités en charitatieve instellingen, houdende uitnodigingen en verzoeken om bijdragen., 1959; 3; 4 stukken
  - Ingekomen circulaires van het bestuur van het R.K. Gymnasium Augustinianum in Eindhoven, houdende administratieve mededelingen., Augustus-september 1959; 4; 2 stukken
    Op dit gymnasium verbleven zijn zoons in internaatsverband.
  - Briefwisseling met familieleden en Duitse kennissen over particuliere aangelegenheden., 1959; 5; 1 omslag
- Stukken betreffende zijn openbaar leven, II.
  - Minister van Wederopbouw en Volkshuisvesting (1952-1956) en Minister van Volkshuisvesting en Bouwnijverheid (1956-1959)., a)
    - Stukken betreffende het ministerie., 1.
      - Algemene kabinetsaangelegenheden., a.
        - Ingekomen stukken van het Katholiek Bureau voor Maatschappelijke Zorg en Cultureel Overleg en het kamerlid mag. dr J.G. Stokman O.F.M., betreffende bezwaren van katholieken tegen regeringssteun aan humanistische geestelijke zorg in het leger en diverse rijksinrichtingen, met amendementen op een ontwerp algemene maatregel van bestuur inzake de geestelijke verzorging in het gevangeniswezen., 1953; 6; 1 omslag
        - Ingekomen memoranda van P.A. Blaisse en dr M.A.M. Klompé over voorstellen tot de vorming van een Europese politieke unie., April 1954 en z.j.; 7; 1 omslag
        - Ingekomen circulaires van minister-president W. Drees aan de leden van de ministerraad persoonlijk, houdende informatie over het regeringsbeleid ten aanzien van de buitenlandse berichtgeving over de Greet-Hofmansaffaire., Oktober 1956; 8; 1 omslag
        - Correspondentie met mr dr C.P.M. Romme, fraktievoorzitter van de Katholieke Volkspartij, over de taakverdeling tussen de departementen van Economische Zaken en Buitenlandse Zaken bij de coördinatie van hun beleid., Maart 1958; 9; 2 stukken
        - Fotokopie van het Koninklijk Besluit van 8 oktober 1958, nr. 7, houdende zijn benoeming tot minister van Verkeer- en Waterstaat ad interim, 10; 1 stuk
        - Ingekomen brief van H. van Helvoort, rector van het Sint Jozefsoord te Nuland, houdende dankzegging voor zijn voordracht tot een decoratie., 12 juli 1959; 11; 1 stuk
      - Volkshuisvesting en bouwaangelegenheden., b.
        - Stukken betreffende het huurbeleid., 1953-1956; 12-15; 4 omslagen
          - Ingekomen brief van A.B.M. Quaedvlieg, begeleidende zijn voorstellen tot belastingverlaging, huurverhoging en loonregeling. Z.j. (ca. februari 1953), 12
          - Stukken betreffende het intern beraad van de regering over de invoering van huurbelasting tot bevordering van de woningbouw. December 1954, 13
          - Ingekomen stukken van fractieleiders naar aanleiding van de kabinetscrisis over het huurvraagstuk. Gestencild. Mei-juni 1955, 14
          - Stukken betreffende nadere beschouwing van voorstellen tot de aanwending van een deel van de huuropbrengst voor de opheffing van het woningtekort. Juni 1956, 15
        - Ingekomen brief van A.C. de Bruijn, minister van Publiekrechtelijke Bedrijfsorganisatie, begeleidende enige nota's inzake een advies omtrent de samenstelling van de Voorlopige Raad voor de Volkshuisvesting en de bevordering van eigen woningbezit., April 1953; 16
        - Brief van W.R. Casparie, begeleidende een nota over de beperking van het bouwvolume voor inrichtingen voor gezondheid en hygiëne., 8 juni 1954; 17; 2 stukken
        - Ingekomen brieven van vertegenwoordigers van religieuze instellingen, houdende verzoeken om medewerking bij de totstandkoming van door hen te stichten gebouwen., Maart-juni 1959; 18; 4 stukken
        - Correspondentie over verzoeken om advies of om toespraken over woningbouwaangelegenheden., Juni-november 1959; 19; 1 omslag
    - Stukken betreffende de Katholieke Volkspartij., 2.
      - Ingekomen nota's van mr dr C.P.M. Romme, houdende uiteenzettingen van het K.V.P.-standpunt tijdens de kabinetsformatie van 1952-september-oktober, 20; 4 stukken
      - Ingekomen bijlage van het partij-orgaan "De Opmars", houdende een repliek van drs A.W.H.J. Quaedvlieg op publicaties van het orgaan van de Katholieke Werkgemeenschap in de Partij van de Arbeid, met correcties van Quaedvlieg., 19 juni 1953; 21; 1 stuk
      - Ingekomen brief van dr L.J.M. Beel naar aanleiding van een bijgesloten circulaire, houdende de aankondiging van de oprichting van een Nationale Stichting Mens en Samenleving., 24 januari 1955; 22; 2 stukken
      - Ingekomen brieven betreffende de vaststelling van het verkiezingsprogram van de K.V.P. en zijn kandidaat-stelling voor de Tweede Kamer., 1955; 23; 4 stukken
      - Stukken betreffende de vaststelling van het regeringsprogram inzake de volkshuisvesting bij de kabinetsformatie van 1956., 24; 1 omslag
      - Ingekomen circulaires van het partijbureau., 1957; 25-27; 3 omslagen
        - Teksten van redevoeringen van de voorzitter en de fractieleider van de partij tijdens de partijraadsvergadering van 11 mei 1957, 25
        - Vergaderstukken van het partijbestuur, houdende verslagen van besprekingen van partijleden tijdens een reis van een parlementaire delegatie naar Suriname en de Nederlandse Antillen. 7 juni 1957, 26
        - "Overzicht van vraagstukken die de aandacht van onze Partijleden blijken te hebben". 24 december 1957, 27
      - Ingekomen circulaires van drs W.K.N. Schmelzer, gericht "aan de katholieke ministers en staatssecretarissen", houdende zijn visie over het te voeren financiële regeringsbeleid voor 1959., 1958-1959; 28; 1 omslag
      - Stukken betreffende de vaststelling van het beleid ten aanzien van volkshuisvesting in het verkiezingsprogram van de K.V.P. en tijdens onderhandelingen bij de kabinetsformatie., 1959; 29; 1 omslag
  - Overige functies en nevenactiviteiten., b)
    - Stukken betreffende zijn benoeming en ontslag als burgemeester van Bergen op Zoom en als bekleder van tijdens dit ambt vervulde nevenfuncties., 1952; 30; 1 omslag
    - Stukken betreffende zijn commissariaat van de Amsterdamsche Ballast Maatschappij en door de redactie van Het Vrije Volk geuite bezwaren tegen de bekleding van dit commisariaat door een pas afgetreden minister., Juni-september 1959; 31; 1 omslag
    - Briefwisseling met partijgenoten naar aanleiding van zijn benoeming tot burgemeester van Eindhoven., September 1959; 32; 4 stukken